臺灣桃園地方法院民事簡易判決
原　　　告　鹿超群
被　　　告　鹿冠群
上列當事人間請求返還不當得利事件，本院於中華民國100 年2
月18日言詞辯論終結，判決如下：
    主  文
被告應給付原告新臺幣肆萬貳仟肆佰零參元。
本判決得假執行。
訴訟費用由被告負擔。
    事實及理由
壹、程序方面
一、按訴狀送達後，原告不得將原訴變更或追加他訴。但擴張或
    減縮應受判決事項之聲明者，不在此限，民事訴訟法第255
    條第1 項第3 款定有明文。本件原告原起訴聲明被告應給付
    原告新臺幣（下同）70,800元，及自民國99年11月10日起，
    按月給付原告5,900 元，如有遲誤一期履行者，其後之期間
    視為亦已到期。嗣原告於本院審理中就聲明事項，減至聲明
    為被告應給付原告42,403元，此係減縮應受判決事項之聲明
    ，揆諸前揭法條規定，自應准許。
二、被告經合法通知，未於言詞辯論期日到場，核無民事訴訟法
    第386 條各款所列情形，爰依原告之聲請，由其一造辯論而
    為判決。
貳、實體方面
一、原告起訴主張略以：(1)原告與被告為兄弟，對於其等母親鹿
    楊香共同負有扶養義務，應由兒女平均分擔扶養責任，惟被
    告鹿冠群自98年11月開始對母親不聞不問，出走迄今仍無音
    訊，未盡為人子女之義務，而母親近年來則無謀生能力，身
    體欠佳又罹患疾病，亟待子女照顧，原告早出晚歸之工作性
    質，無法專心照料母親，實已分身乏術，且母親已無積蓄可
    供自己維持生活，故對其母所花費用均由原告負擔，又原告
    之工作收入不豐，除分擔其個人家庭生活費用之支出，亦無
    法獨立負擔其母之醫療費用及生活開銷，不得已只好訴請被
    告分擔扶養義務。(2)按直系血親相互間應負扶養義務；又扶
    養之程度，應依接受扶養權利者之需要與負扶養義務者之經
    濟能力及身分定之，民法第1114條第1 項第1 款、第1119條
    分別定有明文。本件被告為母親鹿楊香之所生，自屬直系血
    親關係，依法被告負有扶養義務，又本件原告與母親同住於
    桃園市○○路104 巷28弄2 號，生活消費支出均在桃園縣區
    ，是故依據行政院主計處98年度台灣地區家庭收支調查表，
    在桃園縣之平均每戶人口為3.5 人，每年每戶消費性與非消
    費性支出為947,187 元，則每人每月所需生活費用計17,668
    元，又原告共有兄弟姊妹五人，則被告應負擔母親之扶養費
    用比例計為1/5 。(3)第按無法律上之原因而受有利益，致他
    方受有損害，應返還其利益，民法第179 條亦有明文規定，
    本件被告鹿冠群對其母應盡扶養義務而未付扶養費用，原告
    就此先行代墊扶養費，致受有財產上之損害，被告則因此獲
    有不當利益，故原告依桃園縣平均每人每月消費支出為扶養
    費用之計算基準，請求被告返還原告所代墊自98年11月起至
    99年10月為止，期間為12個月之扶養費用合計42,403元。(4)
    並聲明：如主文所示。及提出：戶籍謄本2 件、財團法人天
    主教聖保祿修女會醫院醫療費用繳費證明1 紙及費用收據7
    張為證。
二、被告未於言詞辯論期日到場，亦未提出任何書狀，作何聲明
    或陳述。
三、得心證之理由：
  (1)原告主張兩造為兄弟，惟被告鹿冠群自98年11月份開始即未
    分擔扶養母親之義務，且兩造之母親已無積蓄可供自己維持
    生活，故對其母親所花費用均由原告負擔乙節，有原告提出
    之戶籍謄本2 件、財團法人天主教聖保祿修女會醫院醫療費
    用繳費證明1 紙及費用收據7 張為證；並經兩造之母親鹿楊
    香於本院審理時結證：「（現在與誰同住？）與原告同住，
    住很久了，約一年多。98年11月後就同住。... （被告有無
    與你住過？）本來有，後來沒有。98年11月後就沒有與被告
    住。（98年11月到現在，是誰照顧撫養你？）都是原告照顧
    撫養。（生活、醫療與各方面費用由誰支付？）都是原告支
    付，我去看病，也是原告帶我去的，被告都沒有給付我生活
    費用或帶我去看醫生。（有幾名子女？）有五名子女。男生
    有2 個，還有3 名女兒。（去看醫生的費用是誰支付？）也
    是原告。」等語明確，堪信原告上開主張為實在。
  (2)按直系血親相互間應負扶養義務，民法第1114條第1項第1款
    定有明文。本件被告鹿冠群為母親鹿楊香之子，已如上述，
    自屬直系血親關係，而鹿楊香係25年11月3 日出生，已屆滿
    74歲，已無工作能力，而無所得可支應花費（參卷附鹿楊香
    98年度稅務電子閘門財產所得調件明細表），從而，鹿楊香
    確有受扶養之需要，則依上揭規定，被告鹿冠群即負有扶養
    母親鹿楊香之義務，堪可認定；又扶養之程度，應依受扶養
    權利者之需要，與負扶養義務者之經濟能力及身分定之，民
    法第1119條亦有明文規定。茲審酌本件鹿楊香之子女共有五
    人，此有原告提出之戶籍謄本在卷可證，且核與鹿楊香證述
    之情相符，堪認屬實，而鹿楊香復由原告親自獨力扶養乙情
    ，業述於上，再佐以兩造之經濟能力及身分，原告鹿超群98
    年度所得資料0 筆、財產總額261,676 元；被告鹿冠群98年
    度給付總額680,464 元、財產總額為263,676 元（見卷附兩
    造之98年度稅務電子閘門財產所得調件明細），從而，原告
    主張被告亦應分擔母親扶養費用比例為1/5 ，尚無不合，可
    以採取；再依行政院主計處編印之「中華民國台灣地區家庭
    收支調查報告」，原告所在之桃園縣98年度每人每月最低消
    費支出為17,668元，而此項目包含食品費、飲料費、菸草、
    衣著及鞋襪類、燃料及燈光、家庭及傢具設備、家事管理、
    保健及醫療、運輸及通訊（內含交通工具及通訊購置、交通
    設備使用管理費、乘交通設備之費用、其他通訊費）、娛樂
    教育及文化服務（內含旅遊費用、娛樂消遣服務、書報雜誌
    文具、娛樂器材及附屬品、教育及研究費）、雜項支出等，
    此為本院職務上所已知者，該消費支出既已包括扶養父母所
    需之各項費用，解釋上自可作為扶養費用之計算標準。故本
    件原告主張自98年11月起至99年10月為止，共計12個月，由
    原告獨力為母親支出之扶養費用，每月為17,668元尚屬相當
    ，洵可採信。則原告就已支出母親之扶養費用部分計為：17
    ,668×12＝212,016 元，可以認定。
  (3)按無法律上之原因而受利益，致他人受損害者，應返還其利
    益。雖有法律上之原因，而其後已不存在者，亦同，民法第
    179 條定有明文。是若由父母之一方單獨扶養子女者，自得
    依不當得利之規定請求他方償還代墊其應分擔之扶養費用（
    參照最高法院92年度台上字第1699號裁判意旨）。經查，扶
    養年邁母親，必定支出食品飲料、衣著鞋襪、醫療保健、交
    通運輸、雜項等消費支出，上開支出無法逐一取具支出憑據
    等證據，此為眾所周知之事實。本件原告雖提出其為鹿楊香
    支付醫療費用收據等，然未能提出其於上開期間墊付家庭生
    活費用之全部單據，惟鹿楊香自98年11月起至99年10月止既
    既均與原告同住，且於上開期間每月所需家庭生活費用為17
    ,668元，應由被告負擔五分之一等情，已如前述，是原告已
    代被告墊付之家庭生活費用應為42,403元（計算式：17,668
    ×12×1/5 ＝42,403）。綜上所述，原告依據民法第179 條
    不當得利之法律關係，請求被告給付原告42,403元，為有理
    由，應予准許。
四、末按，所命給付之金額或價額未逾50萬元之判決，法院應依
    職權宣告假執行，此觀民事訴訟法第389 條第1 項第5 款規
    定甚詳。查本件原告勝訴部分即本判決命被告給付之金額未
    逾50萬元，是應依職權為假執行之宣告。
五、本件事證已臻明確，兩造其餘主張、陳述及所提證據，與判
    決之最終結果不生影響，爰不一一審酌論述，附此敘明。
六、結論：本件原告之訴為有理由，依民事訴訟法第78條、第38
    5條第1 項、第389條第1項第5 款規定，判決如主文。
中    華    民    國    100   年    3     月    4     日
                              家事法庭法  官  蕭世昌
以上正本係照原本作成。
如對本判決上訴，須於判決送達後20日內向本院提出上訴狀。如
委任律師提起上訴者，應一併繳納上訴審裁判費。
中    華    民    國    100   年    3     月    4     日
                                    書記官  邱仕瀧